臺灣高等法院臺南分院刑事裁定　
111年度抗字第21號
抗  告  人  
即 受 刑人  鍾禮鴻



上列抗告人即受刑人因聲明異議案件，不服臺灣雲林地方法院中
華民國110年11月26日裁定（110年度聲字第841號），提起抗告
，本院裁定如下：
    主 文
抗告駁回。
    理 由
一、原裁定意旨略以：受刑人前因詐欺案件，經臺灣雲林地方法
    院（下稱原審法院）105年度原訴字第2號、107年度訴字第3
    0號分別判處罪刑，併諭知相關沒收確定，上開確定判決經
    臺灣雲林地方檢察署（下稱雲林地檢署）檢察官執行沒收犯
    罪所得，函請法務部○○○○○○○○○○○○○○○○○○）就受刑人之財產
    （含勞作金、保管金）予以提撥，以抵償上開確定判決之犯
    罪所得，且已註明「酌留其在監生活所需經費（酌留新臺幣
    《下同》3,000元隔月亦不累計）」，嗣經雲林第二監獄於民
    國110年10月1日分別自受刑人保管金、勞作金帳戶內，扣除
    酌留之必要生活費用3,000元後，將263元、1,607元匯入雲
    林地檢署指定之專戶。受刑人之保管金及勞作金帳戶，經扣
    繳抵償犯罪所得後，確有酌留3,000元之保管金供受刑人日
    常生活花費使用，檢察官之執行命令已兼顧受刑人在監執行
    之生活所需，核無違誤或不當之處，受刑人聲明異議為無理
    由，應予駁回等語。
二、受刑人抗告意旨略以：檢察官函請雲林第二監獄就受刑人之
    財產（含勞作金、保管金）予以提撥，以抵償犯罪所得之沒
    收，實與法務部矯正署107年6月4日法矯署勤字第107050031
    80號函示精神悖離，該函明載「收容人每月生活需求費用3,
    000元，第三人執行扣押時，請酌留二個月義務人在監基本
    生活需用費用」，受刑人在監之保管金係家中親人為救濟受
    刑人之捐贈，是為幫助受刑人之基本生活，係屬「善意第三
    人」所有，為此提起抗告，請依法務部矯正署前函，就受刑
    人在雲林第二監獄之保管金酌留二個月之基本生活費用等語
    。
三、按受刑人或其法定代理人或配偶以檢察官執行之指揮為不當
    者，得向諭知該裁判之法院聲明異議，刑事訴訟法第484條
    定有明文。次按按罰金、罰鍰、沒收、沒入、追徵、追繳及
    抵償之裁判，應依檢察官之命令執行之；前條裁判之執行，
    準用執行民事裁判之規定；對於薪資或其他繼續性給付之債
    權所為強制執行，於債權人之債權額及強制執行費用額之範
    圍內，其效力及於扣押後應受及增加之給付；債務人對於第
    三人之債權，係維持債務人生活所必需者，不得為強制執行
    ，刑事訴訟法第470條第1項前段、第471條第1項及強制執行
    法第115條之1第1項、第122條第2項分別定有明文。強制執
    行法對於維持債務人生活客觀上所需者，非欲藉此而予債務
    人寬裕之生活，而係兼顧人權，認有酌留之必要，即使對於
    抗告人「維持生活客觀所需」之標準或有差別，此項規範之
    適用亦無例外，上開刑事訴訟法第471條第1項規定沒收裁判
    之執行「準用」執行民事裁判之規定，就保障抗告人獄中人
    權之意旨，維持抗告人於監獄生活中最低生活所需之規範目
    的而言，在此範圍內亦有準用（最高法院110年度台抗字第2
    003號裁定參照）。而監獄為受刑人保管之保管金及勞作金
    ，性質上均屬受刑人對於監獄之債權，於法並無不得執行之
    情事，惟為兼顧受刑人在監執行之生活所需，仍宜依強制執
    行法有關規定，酌留受刑人在監獄生活所需之金錢。又「為
    維護受刑人身體健康，監獄應供給飲食，並提供必要之衣類
    、寢具、物品及其他器具」、「罹患疾病經醫師評估認需密
    切觀察及處置之受刑人，得於監獄病舍或附設之病監收容之
    」、「受刑人受傷或罹患疾病，有醫療急迫情形，或經醫師
    診治後認有必要，監獄得戒送醫療機構或病監醫治」，為10
    9年7月15日修正施行監獄行刑法第46條第1項、第58條、第6
    2條第1項所明定。是受刑人在監獄之給養及醫治，已由國家
    負擔，受刑人所需者應僅小額支出，於酌留所謂「生活所必
    需者」，亦當以此度量始為妥適。從而，檢察官指揮執行沒
    收，就受刑人勞作金及保管金等財產，倘已兼顧其在監執行
    生活所需，而依強制執行法相關規定意旨，酌留受刑人在監
    獄生活所需定額金錢者，除部分人員具特殊原因或特殊醫療
    需求等因素，允以個別審酌外，即難謂有何不當（最高法院
    110年度台抗字第1415號裁定參照）。
四、經查，受刑人因犯詐欺取財罪，經原審法院105年度原訴字
    第2號判決處有期徒刑1年6月，並諭知未扣案之犯罪所得25
    萬元，沒收之，於全部或一部不能沒收或不宜執行沒收時，
    追徵其價額確定；受刑人另犯詐欺取財罪，經原審法院107
    年度訴字第30號判決應執行有期徒刑2年8月，並諭知未扣案
    之犯罪所得20萬元（10萬元2筆，合計20萬元）沒收之，於
    全部或一部不能沒收或不宜執行沒收時，追徵其價額確定。
    上開確定判決沒收部分，由雲林地檢署檢察官分案106年度
    執沒字第623號、107年度執沒字第588號分別執行，有臺灣
    高等法院被告（即受刑人）前案紀錄表在卷足憑。該署檢察
    官嗣通知雲林第二監獄就受刑人之財產（含勞作金、保管金
    ）予以提撥，以抵償上開確定判決諭知沒收之犯罪所得，並
    於函文中均註明「酌留其在監生活所需經費（酌留3,000元
    隔月亦不累計），餘款匯送本署辦理沒收」，雲林第二監獄
    遂於110年10月1日分別自受刑人保管金、勞作金帳戶，在扣
    除酌留之必要生活費用3,000元後，將263元、1,607元匯入
    雲林地檢署指定之專戶，有雲林地檢署函文、收據、雲林第
    二監獄110年10月26日雲二監總決字第11000531250號函、受
    刑人保管金分戶卡、勞作金分戶卡各1份在卷足憑（原審聲
    字卷第37-45頁），復經本院調取上開雲林地檢署106年度執
    沒字第623號、107年度執沒字第588號執行案卷查閱無訛。
    顯見受刑人之保管金及勞作金帳戶，經於110年10月1日扣繳
    263元、1,607元抵償犯罪所得後，確有酌留3,000元之保管
    金供受刑人日常生活花費使用，並無悖離法務部矯正署107
    年6月4日法矯署勤字第10705003180號函示兼顧受刑人生活
    需求費用之基本精神。
五、受刑人聲明異議暨抗告意旨謂：母親田美茹於110年9月16日
    寄入匯款2,500元，被強制扣款263元，酌留3,000元僅為一
    個月的基本生活費用，未依法務部矯正署107年6月4日法矯
    署勤字第10705003180號函示酌留受刑人二個月在監基本生
    活費用云云，惟細觀前揭法務部矯正署107年6月4日函全文
    ，係記載「建議收容人每月生活費用金額標準為3,000元（
    不分男女性別），以供各相關機關執行之參考」，另說明「
    在上開金額標準之外，考量部分收容人仍具有特殊原因或其
    他醫療需求等因素，而有再提高酌留生活費用之必要，仍請
    檢察署、強制及行政執行機關依法個別審酌」，並無記載應
    酌留受刑人相當於二個月生活費用之金額，受刑人此部分抗
    告意旨容有誤解。再者，前述法務部矯正署107年6月4日函
    ，係法務部矯正署就一般受刑人通案適用之標準，對受刑人
    尚無不公平之情形。又法律規定之準用，必須性質相同者，
    始得為之，受刑人親友贈與之財物，受刑人作業獲取之勞作
    金屬其額外收入，均非依法領取之社會保險給付，檢察官據
    此指揮執行沒收（追徵），自屬有據。且受刑人現在監執行
    ，日常膳宿均由監所提供，若有醫療必要亦可由監獄提供必
    要醫治，因認檢察官指揮執行本件沒收，已遵循前述法務部
    矯正署107年6月4日函考量酌留受刑人日常生活所需費用，
    與一般受刑人情況相同，衡情當無使受刑人生活陷入困頓之
    虞，同時兼顧執行沒收裁判之實益，又因上述原因，對於在
    監受刑人執行沒收犯罪所得，並無強制執行法第52條第1項
    所定「查封時，應酌留債務人及其共同生活之親屬二個月間
    生活所必需之食物、燃料及金錢」之適用。受刑人復未具體
    指明有何應予個別審酌之特殊原因或醫療需求，而有適度提
    高酌留每月生活所需必要金錢之具體情形，自難認為檢察官
    本件指揮執行沒收有何違法不當之情形。
六、綜上所述，本件顯無受刑人所指檢察官之執行指揮有違法或
    不當之情形，原審法院認受刑人之聲明異議為無理由，予以
    裁定駁回，核其認事用法，均無不當。受刑人猶執前詞，提
    起抗告，指摘原裁定不當，為無理由，應予駁回。
據上論斷，應依刑事訴訟法第412條，裁定如主文。
中　　華　　民　　國　　111 　年　　1 　　月　　28　　日
                  刑事第六庭    審判長法  官  張瑛宗
                                      法  官  李秋瑩
                                      法  官  林逸梅  
以上正本證明與原本無異。
如不服本裁定，應於收受送達後五日內向本院提出再抗告狀。
                                      書記官  施淑華
中　　華　　民　　國　　111 　年　　1 　　月　　28　　日